【裁判字號】    91,上易,274
【裁判日期】    920422
【裁判案由】    返還不當得利
【裁判全文】
臺灣高等法院民事判決                            九十一年度上易字第二七四號
    上  訴  人  甲○○
    訴訟代理人  賴盛星律師
    複代理人    蘇美蓮律師
    被上訴人    丙○○
                庚○○○
                辛○○○
                戊○○○
                丁○○
                乙○○
    右六人共同
    訴訟代理人  鄭坤照
                張秀夏律師
    被上訴人    己○○○
    訴訟代理人  鄭坤照
    複代理人    張秀夏律師
右當事人間返還不當得利事件，上訴人對於中華民國九十年十月三十日臺灣士林地方
法院八十八年度訴字第四二八號第一審判決提起上訴，本院判決如左：
    主      文
原判決關於命上訴人給付，及該部分假執行之宣告，暨命上訴人負擔訴訟費用之裁判
，均廢棄。
右廢棄部分，被上訴人在第一審之訴及假執行之聲請均駁回。
第一、二審訴訟費用由被上訴人連帶負擔。
    事      實
甲、上訴人方面：
一、聲明：如主文所示。
二、陳述：除與原判決記載相同者外，補稱略以：
  (一)伊與本件原審共同被告周東盛之被繼承人周江來所有門牌號碼臺北市○○區○○
    路二段七四號房屋（面積二十五平方公尺，下稱系爭房屋），及訴外人王忠和所
    有臺北市○○街一之二號房屋，於民國四十八年十月三十日共同與台灣銀行所簽
    訂基地租賃契約，其租賃標的物為臺北市○○○段四小段六五號，面積一八．四
    八坪之土地，該土地嗣經分割，系爭房屋坐落於下奎府段四小段六五─三０號土
    地，嗣再重測為雙連段三小段一三０號（下稱系爭土地），王忠和所有房屋則坐
    落同小段一二九、一三七號土地上。依上開租賃契約第二條之約定：「本租約出
    租之土地限於房屋基地之用‧‧‧。」足證系爭房屋於被上訴人買受系爭土地之
    前即佔用系爭土地，為被上訴人所不爭之事實，且伊與周東盛除共有上開房屋佔
    用系爭土地外，並無其他房屋坐落於雙連段三小段一三二或一二九號土地上，自
    無理由向台灣銀行承租該一三二及一二九號土地作為「基地」使用。顯見四十八
    年間周江來及訴外人王忠和即就各自房屋佔用土地共同向台灣銀行承租，嗣周江
    來及王忠和相繼去世後，由伊與周東盛共同繼承周江來契約上權利義務，王忠和
    部分則由王志遠、王蔡金葉、王榮貴及謝王黎明四人共同繼承，並於四十九年六
    月三十日該租賃契約到期後繼續占有使用系爭土地，且支付租金予台灣銀行直至
    七十八年間，雖台灣銀行出具之收據稱為「使用費」，然其性質仍屬使用之對價
    即租金。是台灣銀行既然持續向伊收取租金，足見台灣銀行亦肯認與伊就系爭土
    地有租賃關係存在。
  (二)伊父周江來向台灣銀行承租系爭土地作為建築基地之事實，業如前述，則縱周江
    來於租約期滿未續訂租約，惟該基地仍繼續由周江來及伊與周東盛等占有使用，
    亦係事實，且台灣銀行於周江來死亡後，仍繼續向伊及周東盛等收取土地使用費
    （即租金），依最高法院四十年台上字第三０四號判例意旨及民法第四百二十二
    條規定，伊等與台灣銀行就系爭土地即有不定期之租賃關係存在。縱台灣銀行否
    認上開四十八年十月三十日簽訂租賃契約之效力，然依該契約書記載伊等於四十
    八年七月一日之前即占有使用系爭土地迄今，再依伊保存之收據，亦可證伊於六
    十二年一月間即有支付系爭土地之房地使用費（租金）予台灣銀行，又臺灣銀行
    於另案訴請伊與周東盛拆除系爭房屋返還坐落基地，並給付相當於租金之損害金
    之民事事件（臺灣士林地方法院八十七年重訴字第三八七號）中，自承伊與周東
    盛等人繳納土地使用費至七十八年九月一日止等情，益證於六十三年十二月三十
    一日被上訴人向臺灣銀行購買而取得系爭土地之前，伊等即與台灣銀行就系爭土
    地成立不定期租賃關係。
  (三)被上訴人自認其當初之所以與台灣銀行成立土地買賣契約，係為解決甘陳粉「有
    屋無地」之狀態，故該買賣契約雙方當事人之真意，應係以「房屋實際坐落之基
    地」作為買賣契約之標的，其標的應為被上訴人房屋所在之第一三二號土地。而
    台灣銀行將與伊早已存在不定期租賃關係之系爭土地誤售予被上訴人之被繼承人
    甘陳粉，伊自得依民法第四百二十五條規定，主張與台灣銀行間就系爭土地之不
    定期租賃關係，對被上訴人仍繼續存在。被上訴人雖以伊所提出之部分房地使用
    費收據上之記載標的為臺北市○○○段四小段第六五─二七、六五─三三地號二
    筆土地，為重測後之「臺北市○○區○○段三小段第一三二、一二九地號」二筆
    土地，並非系爭土地，伊不得主張買賣不破租賃而占用被上訴人之土地云云。惟
    依上述土地租賃契約所示，該租賃基地為臺北市○○○○○段六五號十八．四八
    坪土地，經分割並重測後伊所有房屋係坐落於雙連段三小段一三０號土地（即系
    爭土地），而一三二號土地為被上訴人所占用。實者，上開房地使用收據不但記
    載不清，且多有錯誤，如其中不但坐落之地號時有誤載，將台北市○○○段四小
    段誤載為台北市○○○段三小段，即面積單位及每坪使用費亦有錯誤之情形，台
    灣銀行曾以八八銀總字第（二）乙字第二零九五九號函復原法院表明該收據上地
    號「實屬資料誤載」；且伊另提出六十二年至六十三年間繳納該房地使用費之收
    據，仍記載「下奎府四小段六五地號土地」。足見伊與台灣銀行間成立不定期租
    賃契約之標的物乃係系爭土地，並無疑義，被上訴人之主張，顯與事實不符。故
    被上訴人主張伊所有之系爭房屋無權占用其所有系爭土地，並依侵權行為及不當
    得利之法律關係，請求伊給付相當於租金損失之損害或請求伊返還相當於租金之
    利益，顯屬無據，自不足採。
三、證據：除援用原審提出者外，補提房地使用費收據影本十一件、台灣銀行八十七
    年十月二十日函影本一件及租賃契約書影本一件。
乙、被上訴人方面：
一、聲明：上訴駁回。
二、陳述：除與原判決記載相同者外，補稱略以：
  (一)依上訴人提出之房地使用費收據所載，其承租之標的為臺北市○○○段第六五之
    二七、六五之三三地號」，依土地登記謄本所示經重編後為台北市○○區○○段
    三小段第一三二、一二九地號」，並非係爭土地。況依據台灣銀行八十八年十二
    月十日（八八）銀總字第（二）乙字第二零九五九號函復原法院稱：有關周江來
    等承租本行重劃前之下奎府段四小段六五地號，固訂有租約，惟期滿並未續約，
    且事後訴中察知：訂約前周江來已死亡，因此，該租約無效，至於周江來之繼承
    人甲○○、周東盛主張其有繳納一二九、一三二地號土地使用補償金，經查本行
    所開立之補償金繳納通知書實屬資料誤載，且其二人於該地並無建物，本行與其
    二人並無不定期租賃關係存在。而台北市○○段○○段一三零地號本行早於六十
    三年間賣與甘陳粉等語。」顯見上訴人之被繼承人周江來與台灣銀行之土地租賃
    契約係屬無效，且其租賃標的並非系爭土地，因此，對系爭土地而言即無租賃之
    問題，亦無買賣不破租賃之適用。從而其主張有權使用，即屬無據，為不可採。
  (二)上訴人對於所主張目前仍存在於系爭土地上之租賃關係內容為何，莫衷一是？或
    援引周江來與台灣銀行簽立之租賃契約，作為本件租賃存在之依據，惟該租約租
    期起始日為四十八年七月一日，然周江來早於四十八年五月二十六日過世，顯見
    該租約係周江來死亡後所簽署，按人之行為能力終於死亡，故該租約係屬無效，
    上訴人援引無效之租約主張繼承該租約權利，自不足採。上訴人另辯稱伊係與王
    志遠等人共同向臺灣銀行承租土地，並舉另紙租賃契約及使用費收據為憑。上訴
    人並進一步主張其與台灣銀行間存有不定期租賃關係；果爾，則該不定期租賃關
    係係源於前述二份合約？或另有租賃契約？有待上訴人具體說明。蓋如係源於前
    述二份合約，但前一租賃契約係屬無效，自無因事後之收租行為，而使之復活；
    至後一租約其上「出租人」欄完全空白、並無台灣銀行之簽章，「租賃期限」及
    「訂約日期」亦末填寫，欠缺契約必要之點，無由成立契約關係，是上訴人依該
    二租約而為主張，顯然無據。其所謂之租賃契約究成立於何時？內容為何？攸關
    是否存續，實應由其負完全之舉證責任，而不得以空言或推測方式為之。
  (三)縱認前述租約中所載之六五地號即為系爭土地，但依該租賃契約第十五條規定「
    租期屆滿換約規定：租期屆滿即為終止租賃關係，不另通知承租人，如有意繼續
    租用者，應於租期屆滿前一個月，自動申請本行同意後辦理換約，否則本行視為
    無意續租，於租期屆滿後收回基地另行處理。承租人未經辦理換約續租，其仍為
    使用者，應負損害賠償責任，按租金標準繳納使用費，並不得主張繼續租約及其
    他異議」。查該租約未載租期，惟參照上訴人主張其亡父周江來等原與台灣銀行
    簽定之租約租期為一年，則該等租約應係以一年為期，並未於租期屆滿前一個月
    ，申請台灣銀行同意辦理換約，故租期屆滿，租賃關係即告消滅，不因台灣銀行
    收取所謂之使用費而使已消滅之租賃關係復活成為不定期租賃。況依前開租約規
    定，承租人未經辦理換約續租，仍為使用者，應負損害賠償責任，按租金標準繳
    納使用費，並不得主張繼續租約，故上訴人於租約終止後仍繼續使用系爭土地，
    自仍應按租金標準繳納使用費等損害賠償，要難以台銀收取與租金標準相同之使
    用費，即認為租約繼續。
  (四)退一步言，果系爭土地存有上訴人所主張之租賃合約。惟因台灣銀行檔存資料根
    本無系爭土地出租之紀錄，民國五十七年間出售系爭土地予伊，或於六十三年間
    移轉系爭土地所有權予伊時，均未告知系爭土地上有租賃關係，且未交付土地予
    被上訴人（上訴人自承系爭土地一直為其所占用，足見台灣銀行確實未點交土地
    予被上訴人），伊根本無從為反對續租之意思表示。準此，該等租約不因伊承接
    土地後無異議而繼續。況伊係於六十三年十二月三十一日取得系爭土地之所有權
    ，如果本件有上訴人所主張不定期租賃及買賣不破租賃之適用，則上訴人亦應證
    明該不定期租賃係於六十三年十二月三十一日被上訴人取得系爭土地所有權之前
    即已成立，如果所謂之租約係被上訴人取得系爭土地之所有權之後成立，則因台
    灣銀行根本無權出租，自無買賣不破租賃之問題，又如果租約係系爭土地所有權
    移轉予伊後始到期，依買賣不破租賃之規定，出租人既已為伊而非台灣銀行，則
    因伊根本不知有該租約之存在，且續收租金者為已非出租人之台灣銀行，則並無
    受讓所有權成為真正出租人之伊於租約期滿後，使成不定期租賃之行為，要難謂
    本件已成立不定期租賃。
  (五)上訴人於原法院八十八年五月七日第一次庭期委任其侄周聰明陳述：「該地是我
    們租的，租期現已不存在，租約至七十多年已不存，但台銀要求如欲續租再訂約
    。」已自承與台銀間之租約不存在，如欲續租需再訂約，故上訴人嗣後改稱有不
    定期租賃契約存在，實屬辯詞。其次，姑不論系爭土地於六十三年間移轉予被上
    訴人，台灣銀行已無續訂租約出租之權利，即令有出租之情，依上訴人自承僅繳
    至七十餘年，迄今約有二十年坐收使用土地之利益，而未繳付土地使用費，加以
    其所主張自民國四十餘年由其父周江來租地建屋迄今，已逾五十餘年，該等房屋
    亦已不具使用效益，且上訴人亦非自用而係轉租與他人，實無保護之必要。
三、證據：援用原審提出者。
丙、本院依職權調閱臺灣士林地方法院八十七年度重訴字第三八七號拆屋還地民事卷
    宗。
    理      由
一、被上訴人主張：伊於五十七年間繳款向台灣銀行承購系爭土地，六十三年間取得
    所有權，惟遭上訴人與原審共同被告周東盛以其等共有之系爭房屋，無權佔用迄
    今。依原法院囑託臺北市建成地政事務所作成之八十八年十月十四日「土地複丈
    成果圖」所示，系爭房屋佔用系爭土地面積達二十五平方公尺，依社會通念上訴
    人顯受有相當於租金之利益等語，請求上訴人依不當得利規定，給付伊最近五年
    所受相當租金之損害新臺幣（下同）五十二萬四千七百三十八元本息，並自八十
    八年三月十六日起，至返還系爭土地之日止，按日給付三百八十八元（原判決命
    原審共同被告周東盛給付部分，未據周東盛上訴，已告確定）。上訴人則以：系
    爭土地自四十八年以前即由周江來所有系爭房屋佔用，周江來死亡後，由伊與周
    東盛繼承迄今，早在被上訴人買受取得系爭土地所有權之前，伊與台灣銀行即已
    成立不定期基地租賃關係，伊持續繳納租金至七十八年間，該不定期租賃關係，
    對被上訴人自應繼續存在，伊使用系爭土地並非無權占有，被上訴人不得向伊主
    張不當得利等語，資為抗辯。
二、查上訴人與原審共同被告周東盛繼承周江來而共有系爭房屋係坐落系爭土地上，
    被上訴人之被繼承人甘南清、甘陳粉所有門牌號碼臺北市○○街一巷二號房屋，
    則坐落於同小段一三二號土地上，而甘陳粉於六十三年十二月三十一日向台灣銀
    行買受而取得系爭土地所有權之事實，有台灣銀行於八十八年十二月十日以（八
    八）銀總(二)乙字第二○九五九號函覆原法院所附土地登記謄本、地籍圖、臺灣士
    林地方法院八十七年度重訴字第三八七號拆屋還地事件判決書及八十八年度重訴
    字第六九號拆屋還地事件起訴狀等影本足稽（見原審卷一第一八九頁以下），且
    為兩造所不爭執，堪信為真實。本件爭點厥為上訴人使用系爭土地，是否對被上
    訴人有租賃關係存在？
  (一)系爭土地重測前為臺北市建成區○○○段四小段六五─三○號，被上訴人所有房
    屋佔用者則為同小段六五─二七號，而二筆均自原下奎府段四小段六五號土地分
    割而來，且本屬臺灣省政府所有，由台灣銀行管理，有上訴人提出歷年土地登記
    簿謄本可據（見原審卷一第一六○頁以下）。而上訴人之父周江來及訴外人王忠
    和早於四十八年十月三十日即共同與台灣銀行，就其等所有坐落下奎府段四小段
    六五號土地上房屋簽訂基地租賃契約，有該租賃契約足憑（見原審卷一第一九二
    頁）。雖周江來已於簽約前之四十八年五月二十六日死亡，然台灣銀行自此即持
    續向周江來之繼承人即上訴人與周東盛、及王忠和乃至其繼承人王志遠等人收取
    租金，亦有卷附台灣銀行出具由上訴人、周東盛及王志遠、王蔡金葉、王榮貴及
    謝王黎明「等六人」繳納自六十二年至六十八年之房地使用費收據可佐（見原審
    卷一第四三至五○頁）。參諸本院依職權調閱臺灣士林地方法院八十七年度重訴
    字第三八七號台灣銀行訴請上訴人及王志遠等拆屋還地事件案卷，台灣銀行在該
    事件中主張：四十八年間周江來、王忠和二人共同承租其所有土地，期間自四十
    八年七月一日至四十九年六月三十日止，為期一年，系爭土地（在該案中為臺北
    市○○區○○段三小段一二九、一三七號）上並有周江來、王忠和所有建物，嗣
    租期屆滿，雙方並未續租，惟周江來、王忠和仍繼續佔用土地，周、王二人去世
    後，並由其繼承人即上訴人等繼續佔用迄今，且上訴人等自七十八年九月份起即
    未再給付租金，經發函催告仍未給付，乃以該事件起訴狀繕本送達為終止租約之
    意思表示，請求上訴人等拆屋還地及給付相當於租金之賠償金等語，核諸情事，
    顯係周江來之繼承人以周江來之名簽訂租賃契約，而台灣銀行於一年期滿後繼續
    收取使用代價，其字據雖以房地使用費為名，實為收取租金，繼續出租系爭土地
    ，供系爭房屋使用。以上述六十二年至六十八年「房地使用費收據」上使用人載
    為「周東盛等六名」，已非周江來及王忠和以觀，台灣銀行至遲於六十二年間即
    已同意由包括上訴人在內之周江來、王忠和二人繼承人，即「周東盛等六名」，
    承租系爭土地，而未約定租賃期限，成立不定期租賃關係，否則台灣銀行不致於
    至八十七年起訴請求拆屋還地，猶為終止租約之意思表示。況不動產之租賃契約
    ，其期限逾一年者，應以字據訂立之，未以字據訂立者，視為不定期限之租賃，
    固為民法第四百二十二條所明定；惟「租賃契約之成立，除不動產之租賃契約其
    期限逾一年者應以字據為之外，並無一定之方式，苟合於民法第四百二十一條所
    謂當事人約定一方以物租與他方使用收益，他方支付租金之情形，即令未經訂立
    書面，仍不得謂當事人間之租賃關係尚未成立。」有最高法院四十年台上字第三
    ○四號判例，可資參照。是上訴人提出附於原審一卷四一頁由上訴人及周東盛、
    王志遠、王榮貴、王黎明、王蔡金葉等六人與台灣銀行訂立之基地租賃契約，雖
    欠缺台灣銀行之簽章而不能認為真正，亦不能因欠缺書面租約而認租賃關係不成
    立。
  (二)被上訴人雖爭執原審卷附六十四年以後之「房地使用費收據」記載上訴人承租之
    標的為臺北市○○○段四小段第六五之二七、六五之三三地號」，依土地登記謄
    本所示經重編後為台北市○○區○○段三小段第一三二、一二九地號」，並非系
    爭土地云云。然該契約承租人依四十八年訂立之基地租賃契約之記載可知，係以
    承租其等既有房屋坐落之原下奎府段四小段六五號土地為基地之意思，與台灣銀
    行簽訂該租賃契約，繳納「房地使用費」，有該契約書及該六五號土地分割重測
    前之房地使用費收據可稽，而在該六五號土地上，上訴人僅有系爭房屋坐落於分
    割重測後之系爭土地上，為兩造所不爭執。益徵上開房地使用費收據上承租標的
    載為雙連段三小段第一三二、一二九地號，係該六五號土地分割後，因細分為數
    十筆（詳參原審卷一第一六○頁以下土地登記簿謄本），致承辦人員誤載所致。
    其情形恰如被上訴人自認其向台灣銀行買受系爭土地之本意，係在購買其所有臺
    北市○○街一巷二號房屋坐落基地即臺北市○○段○○段一三二號土地，且依前
    臺灣省省有房出售辦法（見本院卷第一五七頁以下）規定，其就該房屋坐落之基
    地亦確可獲優先讓售，卻遭台灣銀行誤售為系爭土地一般。上述錯誤亦有台灣銀
    行於八十八年十二月十日以（八八）銀總(二)乙字第二○九五九號函復原法院（見
    原審卷一第一八九頁以下），及於八十七年十月二十日以總(二)第三科字第五一八
    七號函復被上訴人丁○○（見本院卷第一三七頁以下）之記載，可資參酌。依上
    說明，當事人間締約真意既已明確，自不因收據上就租賃標的有所誤載，而否定
    其租賃契約之效力及內容。是被上訴人以房地使用費收據上記載之地號不符，爭
    執上訴人承租者非系爭土地，尚無可採。又終止不定期租賃契約應向他方當事人
    以意思表示為之，非可因單方主觀內心意思而生終止之效果，則上訴人與王志遠
    等因台灣銀行「要求之租金過高，無法負擔，所以自七十八年九月起即未再繳租
    金（見原審卷一第一九七頁）」，並不生租約終止之效力。上訴人委任之代理人
    周聰明依其主觀上認知，於八十八年五月七日原法院辯論時陳述：「這塊地是我
    們租的，前手是台銀，租期已不存‧‧‧租約至七十多年已不存」等語，顯與事
    實不符，且出於錯誤。嗣上訴人本人於同年月二十一日次一庭期到場更正為：「
    台銀至今仍向我們收取租金，因租賃關係存在。」應認已依修正前民事訴訟法第
    二百七十九條第三項規定撤銷其自認。而上訴人顯未向台灣銀行為終止租約之意
    思表示，且仍繼續使用系爭土地，否則台灣銀行不必如上述於另案中再以意思表
    示終止租約。故被上訴人另以上訴人上開陳述，主張上訴人對系爭土地已無租賃
    關係，亦無足取。
  (三)次按出租人於租賃物交付後，承租人占有中，縱將其所有權讓與第三人，其租賃
    契約，對於受讓人仍繼續存在，八十九年五月五日修正施行前民法第四百二十五
    條定有明文。上訴人自四十八年之前即占有系爭土地，且至遲於六十二年間即與
    台灣銀行就系爭土地成立不動產租賃關係，業如上認定。則依上引規定，該不動
    產租賃關係對之後於六十三年十二月三十一日始移轉登記取得系爭土地所有權之
    甘陳粉及其繼承人即被上訴人等，自仍繼續存在，不因甘陳粉於買受時，是否未
    獲告知系爭土地上有租賃關係，及未實際交付土地而無機會對上訴人為反對續租
    之意思表示，而有影響。被上訴人執以主張系爭不動產租賃關係對其不存在，非
    有可採。至系爭不動產租賃關係既自六十三年十二月三十一日起存在於兩造之間
    ，台灣銀行於八十七年另案起訴時，對上訴人所為終止租約之意思表示，自屬無
    效。
三、綜核上述，上訴人抗辯對系爭土地有不定期租賃關係存在，其有使用系爭土地之
    合法權源，應屬可信。被上訴人主張上訴人無權占有系爭土地，依不當得利之法
    律關係，請求上訴人給付最近五年及至返還系爭土地之日止，所受相當租金之損
    害金及利息，即無理由，不應准許。其假執行之聲請亦失所附麗，應併予駁回。
    原審判命上訴人給付五十二萬四千七百三十八元本息，並自八十八年三月十六日
    起，至返還系爭土地之日止，按日給付三百八十八元，並為假執行之宣告，自有
    未洽。上訴意旨指摘原判決此部分不當，求予廢棄改判，為有理由。應由本院將
    該部分予以廢棄，改判如主文第二項所示。
四、本件事證已臻明確，兩造其餘之陳述及提出之攻擊防禦方法，核與判決結果不生
    影響，爰不一一論述，附此敘明。
五、據上論結，本件上訴為有理由。依民事訴訟法第四百五十條、第八十五條第二項
    ，判決如主文。
中      華      民      國    九十二    年      四      月    二十二    日
                                民事第五庭
                                    審判長法  官  黃  熙  嫣
                                          法  官  黃  雅  惠
                                          法  官  陳  介  源
右正本係照原本作成。
不得上訴。
中      華      民      國    九十二    年      四      月    二十四    日
                                          書記官  紀  昭  秀


司法院資訊處製作；財團法人民間司法改革基金會備份。
